最高法院刑事判決　　　　　　九十六年度台上字第五一五四號
上　訴　人　丙○○
　　　　　　甲○○
　　　　　　　　　　樓
　　　　　　乙○○
上列上訴人等因常業詐欺案件，不服台灣高等法院台中分院中華
民國九十六年三月二十九日第二審更審判決（九十六年度上更(一)
字第二九、三三號，起訴案號：台灣彰化地方法院檢察署九十四
年度偵字第四七五七、六一一四號），提起上訴，本院判決如下
：
    主  文
上訴駁回。
    理  由
按刑事訴訟法第三百七十七條規定，上訴於第三審法院，非以判
決違背法令為理由，不得為之。是提起第三審上訴，應以原判決
違背法令為理由，係屬法定要件。如果上訴理由狀並未依據卷內
訴訟資料，具體指摘原判決不適用何種法則或如何適用不當，或
所指摘原判決違法情事，顯與法律規定得為第三審上訴理由之違
法情形，不相適合時，均應認其上訴為違背法律上之程式，予以
駁回。本件上訴人丙○○上訴意旨略稱：(一)、原判決未就共同被
告陳永嘉、乙○○等人於警詢、偵查筆錄製作之原因、過程及其
功能等加以觀察其信用性，據以判斷其警詢中之陳述是否有較可
信之特別情況及偵查中之陳述有無顯不可信之情況，僅以其等上
開陳述時距案發時間較近，記憶較清晰，認該言詞陳述適當，均
有證據能力云云，有違證據法則。又上訴人丙○○並不負舉證證
明上述偵查中陳述是否具有顯不可信之情況之義務，乃原判決竟
以上訴人及其辯護人未釋明有該顯不可信之情況，認該偵查中之
陳述有證據能力，而令上訴人丙○○負此義務，亦有違證據法則
。(二)、原判決認丙○○共組詐騙集團之時間，應係在民國九十二
年間，然依原判決附表所示被害人被詐騙之時間最早是九十三年
二月間，亦無其他共犯供述九十二年間有犯案之證據，原判決僅
憑丙○○、乙○○之入出境紀錄即遽行認定丙○○自九十二年間
共組詐騙集團，其採證自屬違法。(三)、共同被告陳永嘉、乙○○
等人於第一審及原審審理時均表示丙○○並非綽號「阿水」之共
犯等語，與先前其等於警詢及偵查中不利丙○○之陳述不符，原
判決未依證據即認定陳永嘉、乙○○等人於警詢及偵查中之陳述
，如何具有可信之特別情況，或無顯有不可信之情況，而認此先
前陳述為有證據能力，其採證自屬違法。(四)、原判決主文宣示「
扣案如（原判決）附表三、附表四之物沒收」，惟理由欄又謂「
附表三編號所示行動電話之ＳＩＭ卡不與扣案之行動電話併為
宣告沒收，附此明」，此部分主文之宣示與理由說明並不一致
，有判決理由矛盾之違法等語。上訴人甲○○、乙○○上訴意旨
則略稱：(一)、原判決事實欄記載丙○○等詐騙集團於九十四年四
月間吸收甲○○擔任「車手」，負責提領被害人匯入之款項，及
將提領之贓款依指示匯往其他帳戶以逃避追緝等情。然原判決附
表一、二所示被害人之匯款日期有許多在九十四年四月之前，則
此部分事實，甲○○怎可能與丙○○共同詐欺？足見原判決有理
由矛盾之違法。(二)、上訴人甲○○、乙○○於歷次審理中均稱：
伊等除當「車手」外，沒有擔任其他工作，其他成員如何詐欺，
伊等均不知情等語，共同被告陳永嘉亦供稱：甲○○擔任「車手
」，足證甲○○、乙○○並未參與向被害人詐欺之構成要件行為
，僅於他人詐欺犯行既遂後，協助提領贓款及依指示將贓款匯往
其他帳戶以逃避追緝，此「事後共犯」行為，不應共負常業詐欺
罪，原判決認應同負常業詐欺罪責，其適用法則顯有未當等語。
惟查證據之取捨、證據證明力之判斷以及事實有無之認定，屬事
實審法院之職權，茍其取捨判斷與認定，並不違背論理法則與經
驗法則，即不容任意指為違法，而執為適法之第三審上訴理由。
本件原審認定上訴人丙○○、甲○○、乙○○有原判決所載之常
業詐欺犯行，係以上開事實，業據上訴人甲○○、乙○○於警詢
及偵、審中坦承不諱，並經共犯陳永嘉、李雲龍等人於偵查及第
一審審理時結證屬實。被害人如何受騙而匯款至詐騙集團指定帳
戶等情，亦據如原判決附表所示之被害人於警詢或偵查中陳述明
確，且經證人詩茹惠於警詢中證述無訛。此外，復有如原判決附
表一、二所示之人頭帳戶交易明細、被害人匯款申請書、匯款執
據、通訊監察書、通訊監察譯文、提領詐欺不法所得及與李雲龍
交易人頭帳戶之照片、宣傳單、丙○○入出境查詢報表等附卷可
稽，並有如原判決附表所示扣案物品可資佐證等證據資料予以綜
合判斷，認上訴人等所為，係犯修正前刑法第三百四十條之常業
詐欺罪，於法定刑內量處其刑，已詳其所憑證據及認定之理由
。並指駁上訴人丙○○否認犯罪，所辯伊僅介紹陳永嘉、甲○○
、乙○○給詐騙集團當「車手」，並未參與詐騙行為，亦未叫陳
永嘉、甲○○、乙○○如何領人頭帳戶內款項及匯款至其他帳戶
之事，伊僅成立常業詐欺之幫助犯云云，與上開事證不符，為卸
責飾詞；陳永嘉、乙○○二人於原審及第一審審理時改稱渠等係
受綽號「阿水」之人指示提款及對帳，丙○○非綽號「阿水」者
云云，與彼等之前在警詢及偵查中之陳述及卷內其他事證不符，
為迴護丙○○之詞，均不足採信之理由。且說明上訴人等對被害
人及證人詩茹惠等人於警詢及偵查中之審判外陳述，未於言詞辯
論終結前聲明異議，依刑事訴訟法第一百五十九條之五第二項規
定，視為同意作為證據，審酌其陳述作成時之情況（基於自由意
志之陳述，當時距案發時間較近，記憶清晰等情況），認為適當
，得為證據。丙○○之原審辯護人雖辯稱陳永嘉、乙○○二人於
警詢中之陳述無證據能力云云，然陳永嘉、乙○○之警詢時陳述
，與其等在第一審及原審審理中有利丙○○之陳述不符，經審酌
二人於警詢中之陳述距案發日較近，當時記憶自較深刻，可立即
反應所知，不致因時隔日久而遺忘案情；且較無來自被告或其他
成員同庭在場之壓力而出於虛偽不實之指證，或事後串謀而故為
迴護被告之機會，揆諸上開說明，其二人於警詢中所為之陳述，
客觀上應具有較可信之特別情況，且亦為證明犯罪事實存否所必
要，依刑事訴訟法第一百五十九條之二之規定，其二人於警詢中
之陳述自具有證據能力，上開所辯為不可採。所為論斷，均有卷
存證據資料可資覆按。上訴意旨雖指摘原判決違法，惟查原判決
理由欄二末段以丙○○及其辯護人未釋明陳永嘉、乙○○偵查中
之供述有顯不可信之情況為由，作為該偵查中之陳述具有證據能
力，亦即令丙○○及其辯護人負此舉證責任，其論述雖有未當，
但原判決已引用此二證人於警詢時及陳永嘉於九十四年十一月九
日第一審審理中不利丙○○之證詞（與其等偵查中陳述意旨大致
相同）作為認定丙○○犯罪證據之一，故捨棄上開偵查中之證言
及原判決上述不當之論述，於判決本旨不生影響，不得執此為合
法之上訴理由。原判決係認定丙○○與綽號「阿龍」、「小江」
之成年男子先於九十二年間共組詐騙集團，於原判決附表所示時
間始向該附表所載被害人詐欺，並未認定在九十二年至九十三年
二月之前已向被害人詐騙，故原判決所認上開共組詐騙集團之時
間在九十二年間等情，縱有未合，亦不影響判決本旨，尚難執此
為適法之上訴理由。原判決附表三、四所示手機並未記載含ＳＩ
Ｍ卡，故與主文所宣示該手機應予沒收，並無矛盾，至於原判決
理由欄三末段僅附帶說明該手機之ＳＩＭ卡不應沒收之理由，與
主文及附表所載並無上訴意旨所指之違法。原判決事實欄已載明
上訴人甲○○於九十四年四月間起擔任詐騙集團之「車手」，且
於理由欄二、(三)說明第一審判決認定甲○○就其加入該集團之前
，該詐騙集團之犯行亦應負共犯刑責為不當，甲○○上訴意旨謂
原判決認其就詐騙集團之全部犯行均應負共犯刑責云云，尚有誤
會。按共同正犯間，非僅就其自己之行為負其責任，並在犯意聯
絡之範圍內，對於其他共同正犯所實施之行為，亦應共同負責。
原判決既認定甲○○、乙○○加入本件犯罪集團後，與其他共犯
間採分工方式，為本件詐欺犯行，則原判決認甲○○、乙○○就
其他共犯之行為亦應負責，並非認僅應就自己所為行為負責，並
無上訴意旨所指適用法則不當之違法。至於其他上訴意旨均係就
原審已調查及依憑證據所為認事採證職權之合法行使，以及原判
決已說明之事項，依憑己見任意指摘為違法，並重為事實之爭執
，否認犯罪，殊與法律規定得為第三審上訴理由之違法情形不相
適合，衡以前開說明，其上訴為違背法律上之程式，應予駁回。
據上論結，應依刑事訴訟法第三百九十五條前段，判決如主文。
中　　華　　民　　國　九十六　年　　九　　月  二十七  日
                      最高法院刑事第八庭
                          審判長法官  陳　正　庸
                                法官  賴　忠　星
                                法官  林　開　任
                                法官  宋　　　祺
                                法官  孫　增　同
      本件正本證明與原本無異
                                      書  記  官
中　　華　　民　　國　九十六　年　　十　　月　　三　　日
                                                 H
